【裁判字號】    98,訴,362
【裁判日期】    980505
【裁判案由】    拆屋還地
【裁判全文】
臺灣花蓮地方法院民事判決               98年度訴字第362號
原      告  行政院農業委員會林務局花蓮林區管理處
法定代理人  甲○
訴訟代理人  黃健弘律師
被      告  乙○○
上列當事人間請求拆屋還地事件，本院於民國99年4月15日言詞
辯論終結，判決如下：
    主  文
被告應將坐落花蓮縣鳳林鎮○○段6地號土地上如附圖所示A、B
、C、D、F、G、H部分之地上物拆除，及將如附圖所示E部分之水
池予以填平後，將土地返還原告。
訴訟費用由被告負擔。
本判決於原告以新台幣壹拾肆萬元供擔保後，得假執行。
    事實及理由
一、原告起訴主張：坐落花蓮縣鳳林鎮○○段6地號土地（下稱
    系爭土地）係國有土地，原告為管理機關，詎被告無合法權
    源，擅自占用系爭土地興建如附圖所示A、B、C、D、F、G、
    H部分之地上物，並開挖如附圖所示E部分之水池，經原告多
    次催次被告拆屋還地，被告均置之不理，為此爰依民法第76
    7條所有物返還請求權，求為判決如下聲明所示。並聲明：
    (一)被告應將坐落花蓮縣鳳林鎮○○段6地號土地上如附圖所
    示A、B、C、D部分，均為木造鐵皮房屋，F部分木造工具室
    ，G部分木造門，H部分木造廁所之地上物拆除，及將E部分
    之水池予以填平，將占用之土地返還原告；(二)願供擔保，請
    准宣告假執行。
二、被告則抗辯：
  (一)被告之先祖父陳朝明先生早在日據時代就居住在系爭土地，
    有日據時代之戶籍謄本為憑，且系爭土地原就為原住民保留
    地，原告以民國43年登記之土地登記謄本，請求被告返還系
    爭土地，實為無理。
  (二)被告及家人於81年間響應政府之造林政策參與造林，當時被
    告與家人均居住於系爭土地上之建築物內，且於92年間投入
    大筆金額修繕房屋，於修繕當時家母曾明確向被告指出家園
    之界線是以排水溝為分界點，倘原告主張屬實，原告早在81
    年或被告修繕該建築物時，就應該向被告及家人主張權利，
    待被告修繕完畢6年後，才提起本訴，令被告無法信服。
  (三)政府於78年11月訂定「原住民使用原住民保留地以外公有土
    地增編為原住民保留地會勘處理原則」（以下簡稱增編原則
    ），規定凡原住民於77年2月1日前繼續使用其祖先遺留之土
    地，迄申請當時仍使用者，皆可向轄區鄉（鎮、市公所申請
    ，經公有土地管理機關同意後，即可增編為原住民保留地。
    另為解決原住民族社會居住用地嚴重不足課題，台灣省政府
    依行政院78年12月核定之「台灣省山胞原居住使用公有土地
    劃編山胞保留地要點」處理原住民居住用地問題，凡原住民
    原居住使用公有土地者，由鄉（鎮、市）公所勘查、審查並
    經公有土地管理機關同意，即劃編為原住民保留地，以供原
    住民居住之用。是以，被告先祖父所遺留之土地，於當時因
    不諳文字及政策之多次修正而延誤登記，土地仍在使用中。
  (四)林務局花蓮林區管理處林田山工作站，行政權屬鳳林鎮，但
    土地卻位於萬榮鄉轄區中央，從各方資料看來，早在清末便
    有原住民在此墾植，而在民國50多年時，政府也將之劃為原
    住民保留地。未料，在林務局有意開發林田山為遊樂區時，
    卻因土地權屬（重疊）問題，於84年進行地籍重測時被塗銷
    ，導致保留地變成國有地，原住民保留地遭政府註銷，此舉
    引來萬榮鄉原住民的不滿與反彈，並曾數次至縣府陳情、抗
    議，要求「還我土地」。
  (五)系爭土地為祖居地，使用已逾60年餘，若依「原住民保留地
    開發管理辦法」第8條、第9條、第12條和第14條的規定，原
    住民所使用的土地有農地設定耕作權、建地設定地上權、林
    地設定地上權等滿5年後，可取得耕作權、地上權、所有權
    等，因系爭土地已變更為國有地，原告主張權利要求返還，
    有違情理之虞。
  (六)依據原住民族基本法第20條及23條，政府承認原住民族傳統
    領域土地及自然資源的權利，尊重原住民族選擇生活方式、
    習俗、服飾、社會經濟組織型態、資源利用方式、土地擁有
    利用與管理模式之權利。
  (七)又依土地法第54條規定：和平繼續佔有之土地，依民法第76
    9條或770條之規定、得請求登記為所有人者，應於登記期限
    內，經土地四鄰證明，聲請為土地所有權之登記。
  (八)並答辯聲明：原告之訴駁回。
三、本院之判斷：
  (一)原告主張系爭土地為國有，原告為管理機關，及被告所有木
    造蓋鐵皮房屋、木造工具室、木造門、木造廁所、水池占用
    系爭土地如附圖所示A、B、C、D、E、F、G、H部分之事實，
    業據原告提出系爭土地登記謄本1紙（詳卷第6頁）為證，復
    有花蓮縣鳳林地政事務所99年3月24日鳳地測字第099000192
    3號函及所附土地複丈成果圖在卷可稽（詳卷第35、36頁）
    ，並為被告在庭所不爭執（詳卷第43頁），堪信屬實。
  (二)按以所有之意思，20年間和平、公然、繼續占有他人未登記
    之不動產者，得請求登記為所有人；以所有之意思，10年間
    和平、公然、繼續占有他人未登記之不動產，而其占有之始
    為善意並無過失者，得請求登記為所有人，民法第769條、
    第770條定有明文。被告雖以前詞置辯，惟查，系爭土地並
    非原住民保留地，被告亦未於系爭土地設定地上權或耕作權
    ，此有系爭土地登記謄本在卷可稽，被告自不得依原住民保
    留地開發管理辦法之規定，主張其占有系爭土地有正當權源
    ；再者，縱被告之祖先自日據時代即居住於系爭土地，亦不
    得執此作為占有系爭土地之正當權源，且系爭土地為國有土
    地，非他人未登記之不動產，依前開規定，被告亦不得依民
    法第769條、第770條之規定，主張時效取得所有權。此外，
    被告復未能舉證證明其占有系爭土地有合法權源，是被告上
    開所辯，自非可採。
  (三)按所有人對於無權占有或侵奪其所有物者，得請求返還之。
    對於妨害其所有權者，得請求除去之，民法第767條定有明
    文。本件被告於系爭土地上興建如附圖所示A、B、C、D、E
    、F、G、H部分之地上物、水池，無合法權源，既如前述，
    從而，原告依據民法第767條之物上請求權，請求被告拆除
    上開地上物並將水池填平後，返還系爭土地予原告，為有理
    由，應予准許。
四、本件事證已臻明確，兩造其餘攻擊防禦方法及證據調查，核
    與本件判決結果，不生影響，無庸一一論述，附此敘明。
五、原告陳明願供擔保，聲請宣告假執行，核無不合，爰酌定相
    當擔保金額准許之。
六、訴訟費用負擔之依據：依民事訴訟法第78條。
中    華    民    國    98    年    5     月    5     日
                        臺灣花蓮地方法院花蓮民事庭
                                    法  官  陳燁真
上列為正本係照原本作成。
如不服本判決，應於送達後20日內，向本院提出上訴狀並表明上
訴理由，如於本判決宣示後送達前提起上訴者，應於判決送達後
20日內補提上訴理由書(須附繕本)。
中    華    民    國    99    年    5     月    6     日
                                    書記官  陳蓮茹

司法院資訊處製作；財團法人民間司法改革基金會備份。
